【裁判字號】    98,重上更(一),46
【裁判日期】    990210
【裁判案由】    返還借款
【裁判全文】
臺灣高等法院臺中分院民事判決      98年度重上更(一)字第46號
上  訴  人  丙○○
訴訟代理人  蔡本勇  律師
被  上訴人  甲○○
            乙○○
上二人共同
訴訟代理人  李進建  律師
上列當事人間請求返還借款事件，上訴人對於民國97年12月26日
臺灣台中地方法院97年度重訴字第 340號第一審判決提起上訴，
經最高法院第一次發回更審，本院於民國99年2月3日言詞辯論終
結，判決如下：
    主  文
上訴駁回。
第二審及發回前第三審訴訟費用均由上訴人負擔。
    事實及理由
壹、聲明部分：
一、上訴人部分：(一)原判決不利於上訴人之部分均廢棄。(二)被上
    訴人應再給付上訴人新台幣（下同） 9,283,854元，及自民
    國95年6月22日起至清償日止，按年息百分之6計算之利息。
    (三)願供擔保，請宣告准予假執行。
二、被上訴人部分：駁回上訴。
貳、陳述及理由部分：
一、上訴人主張：
(一)、被上訴人二人自民國93年間起至94年初向上訴人借款 1,700
    萬元，並由被上訴人乙○○簽發面額 1,400萬元之本票、由
    被上訴人二人共同簽發面額 300萬元之本票（下稱系爭二紙
    本票）予上訴人收受，並簽發借據2紙為證，嗣95年1月12日
    雙方於台灣台中地方法院（下稱台中地院）94年度簡上字第
    260 號事件審理中，就上開有爭議之本票金額，當庭達成訴
    訟外和解，其內容為被上訴人等二人願於同年2月16日、4月
    16日、7月16日分別連帶給付上訴人100萬元、500萬元、300
    萬元，以清償向上訴人之借款。詎被上訴人僅於94年（應為
    95年之誤）2月16日、6月21日分別各給付100萬元、560萬元
    ，其餘部分迄今尚未給付，依該和解書第 2條規定，全部債
    權視為到期，上訴人自得扣除被上訴人已清償之款項，請求
    被上訴人給付前開票據所載之 1,700萬元之票據債權及利息
    ，爰依消費借貸之法律關係，求為命被上訴人連帶給付1,13
    8,385 元及自95年6月22日起至清償日止，按年息百分之6計
    算利息，及供擔保准為宣告假執行之判決。（原審判決被上
    訴人應連帶給付上訴人240萬元，及自95年6月22日起至清償
    日止按週年利率百分之 6計算利息，駁回上訴人其餘之訴。
    上訴人就其敗訴部分提起上訴，被上訴人則未就其敗訴部分
    提起上訴，該部分業已確定）
二、被上訴人則以：
(一)、伊於93年12月22日、94年1月10日及同年2月14日分別向上訴
    人借款 170萬元、370萬元、200萬元（扣除預付利息，實際
    僅借款1,547,000元、343萬元、180萬元），並簽發支票3紙
    交付上訴人作為還款擔保，嗣於94年 3月17日經上訴人要求
    換票，被上訴人乙○○乃另簽立由被上訴人甲○○擔任連帶
    保證人，金額分別為1,400萬元、300萬元之借據交付上訴人
    清償借款本息，同時交付同金額之本票 2紙作為還款擔保，
    被上訴人實際上僅向上訴人借得 6,777,000元。又兩造曾於
    94年度簡上字第 260號審理中達成訴訟外和解，約定被上訴
    人應償還上訴人900萬元，分三期履行，而上訴人於95年2月
    16日及同年 6月22日已分別償還100萬元及560萬元，是被上
    訴人尚欠上訴人240萬元，是被上訴人就超過240萬元部分不
    得再對上訴人主張。縱認為雙方債務因上訴人遲延給付而回
    復本票債權1,700萬元，然因上訴人僅向被上訴人借款740萬
    元（扣除預扣利息後，實際上僅 6,777,000元），以最高利
    率百分之20之法定限制利率計算，上訴人至95年 6月22日為
    止，債務總額至多為 2,904,000元，被上訴人就超過此數額
    部分亦無請求權等語。
(二)、在本院補充陳述：按約定利率，超過週年利率百分之20者，
    債權人對於超過部分之利息，無請求權，民法第 205條定有
    明文。上訴人對於被上訴人利息約定超過20％之部分並無請
    求權，為自然債務，被上訴人為拒絕給付，則上訴人對超過
    20％利息部分即無請求權。實際上被上訴人之借款金額即本
    票債權僅有 6,777,000元，卻因上訴人索取高額利息，要求
    被上訴人簽發面額共 1,700萬元之本票，被上訴人依上開規
    定，對超過週年利率百分之20之利息，自得拒絕給付。
三、兩造就下列事實不爭執，堪信為真，並得採為判決之基礎：
(一)、上訴人與被上訴人乙○○於94年3月17日簽立金額分別為1,4
    00萬元及 300萬元之借據（以下簡稱系爭借款契約），約定
    還款期日為同年4月2日，由另一被上訴人甲○○擔任連帶保
    證人並交付同額本票2紙作為還款擔保。
(二)、兩造於95年 1月12日針對上開借款達成訴訟外和解，約定被
    上訴人應分別於同年 2月16日、4月16日、7月16日給付上訴
    人100萬元、500萬元、300萬元。
(三)、被上訴人已於95年 2月16日、6月21日分別給付上訴人100萬
    元及560萬元。
四、至於上訴人主張兩造於95年 1月12日成立訴訟外和解，約定
    由被上訴人給付 900萬元，並分期於95年2月16日、同年4月
    16日、同年7月16日分別給付100萬元、500萬元、300萬元，
    被上訴人僅於95年 2月16日、同年6月21日分別給付100萬元
    、560萬元，其餘部分均未給付，依和解書第1項約定視為債
    權 1,700萬元全部到期，被上訴人尚應連帶給付11,683,854
    元等情，則為被上訴人否認，並以前詞抗辯，是本件爭點為
    ：兩造成立訴訟外和解後，如被上訴人一期不履行，被上訴
    人應給付之債權總金額究竟係和解書所記載之 900萬元，或
    上訴人主張之1,700萬元？經查：
(一)、按「和解有使當事人所拋棄之權利消滅及使當事人取得和解
    契約所訂明權利之效力，民法第 737條亦定有明文。」（最
    高法院77年度第19次民事庭會議決議意旨參照）。本件被上
    訴人主張其為擔保系爭借款所簽立之上開本票 2張，票面金
    額雖合計為1,700萬元，惟其借款金額僅為6,777,000元，因
    而於94年5月6日就超過 6,777,000元之部分向台中地方法院
    台中簡易庭（下稱台中簡易庭）提起確認本票債權不存在訴
    訟，經台中簡易庭於94年 7月13日以94年度中簡字第1529號
    判決駁回被上訴人之訴，經被上訴人提起上訴後（台中地院
    94年度簡上字第260號事件），兩造於95年1月12日針對被上
    訴人積欠上訴人之借款達成訴訟外之和解，並簽立和解書。
    另上訴人因本件借款涉及收取與原本顯不相當利息之重利行
    為，經被上訴人甲○○於94年 6月18日向台中市警察局第一
    分局提出重利罪刑事告訴（見台中市警察局第一分局刑案偵
    查案卷第 1-6頁），經台中地方法院檢察署（下稱台中地檢
    署）檢察官於95年9月11日以94年度偵續字第388號起訴書提
    起公訴，由台中地院刑事庭於95年12月22日以95年度易第27
    57號刑事判決認定上訴人連續乘他人急迫，貸以金錢，取得
    與原本顯不相當之重利罪，判處有期徒刑三月，經上訴人提
    起上訴後，由本院刑事庭於96年 8月16日以96年度上易字第
    347 號刑事判決撤銷改判有期徒刑四月確定之事實，業經本
    院調閱上開刑事卷宗屬實，參以本院96年度上易字第 347號
    刑事判決事實欄記載：「丙○○明知友人甲○○及乙○○夫
    妻 2人所經營之『聯合美防火科技股份有限公司』急需資金
    周轉，以度過營運危機，竟乘甲○○及乙○○ 2人急迫之際
    ，基於貸以金錢而取得與原本顯不相當重利之概括犯意，自
    民國（以下同）93年11月29日起至94年 2月14日止，在臺中
    市○區○○路132號9樓丙○○辦公室內，連續多次借貸如附
    表所示之款項予甲○○及乙○○ 2人，合計新臺幣（以下同
    ）1070萬元（歷次借款時間、金額等，詳如刑事判決書附表
    編號1~12號所示），雙方並約定每借款100萬元，每日利息1
    萬元之方式（即年利率 100/360）、或以附表所示之約定最
    高利息（如附表編號2、3、6、7、8、9、12號），以計算甲
    ○○及乙○○2人應償還之本息。嗣因甲○○及乙○○2人所
    積欠本息累計金額過高而無力繼續償還，迄至94年 3月17日
    止雙方進行會算結果，約定甲○○及乙○○ 2人須先後於94
    年3月31日及同年4月2日，須償還300萬元及1400萬元予丙○
    ○（即甲○○及乙○○ 2人總計須返還丙○○1700萬元之本
    息），並分別由乙○○簽發面額1400萬元、乙○○、甲○○
    共同為發票人簽發面額300萬元之本票2紙予丙○○，丙○○
    並將該 2紙本票持向臺灣臺中地方法院裁定准予強制執行，
    再簽立由乙○○擔任立據人、甲○○為連帶保證人之同額借
    據 2紙，資以掩飾丙○○之重利行為。」等語，有上開刑事
    判決書附在本院96年度上易字第 347號刑事判決案卷為佐，
    足認兩造對於借款金額確有爭執，被上訴人才會在簽立上開
    本票 2張後，先後提起前揭刑事告訴及民事確認本票債權不
    存在之訴，兩造因而在台中地院94年度簡上字第 260號審理
    期間成立上開訴訟外之和解簽立上開和解書。參以兩造簽立
    之和解書係記載：「立和解書人乙○○、甲○○、丙○○於
    95年 1月12日於台中地方法院第20法庭就臺灣臺中地方法院
    94年度簡上字第 260號事件達成和解，約定條款如下：壹、
    乙○○、甲○○與丙○○願就臺中地方法院94年度票字第80
    48號、8828號裁定所示本票裁定及其原因債權達成和解條件
    如下：乙○○、甲○○願於95年 2月16日、4月16日、7月16
    日分別連帶給付丙○○新台幣（下同）1,000,000元、5,000
    ,000元、 3,000,000元。貳、前開分期給付之期款，如按期
    履行視為票據債權及其原因債權全部清償完畢，如一期不履
    行，視為票據債權及其原因債權全部到期，乙○○及甲○○
    願意立即連帶給付丙○○上開本票所載之票據債權及其利息
    。參、本和解成立同時，乙○○、甲○○同時撤回台灣台中
    地方法院94年度簡上字第 260號案件之上訴。肆、匯款帳戶
    ：誠泰銀行公益分行戶名：丙○○。帳號： 0000000000000
    」等語，有和解書影本 1份在原審卷為證（見原審卷第10頁
    ），且為兩造所不爭，足認兩造係以由被上訴人分三期給付
    合計 900萬元為成立和解條件條件，揆諸首開說明，本件不
    論兩造間借款債權之金額為何，均因兩造成立和解而應認債
    權人即上訴人有拋棄和解金額 900萬元以外債權之意思，是
    上訴人對於被上訴人於逾 900萬元之債權請求權即因兩造和
    解而消滅，上訴人自不得再為請求。
(二)、上訴人雖主張本件和解書第貳項載明如一期不履行，視為票
    據債權及其原因債權全部到期，被上訴人願立即連帶給付上
    開本票所載之票據債權及其利息等語，足認若被上訴人一期
    不履行，則應回復債權金額為 1,700萬元等語。惟按解釋私
    人之契約應通觀全文，並斟酌立約當時之情形，以期不失立
    約人之真意（最高法院18年上字第1727號判例意旨參照）。
    經查，兩造於95年 1月12日簽訂之和解書第壹項內容為：「
    壹、乙○○、甲○○與丙○○願就臺中地方法院94年度票字
    第8048號、8828號裁定所示本票裁定及其原因債權達成和解
    條件如下：乙○○、甲○○願於95年 2月16日、4月16日、7
    月16日分別連帶給付丙○○新台幣（下同）1,000,000元、5
    ,000,000元、 3,000,000元。」、第貳項內容為：「貳、前
    開分期給付之期款，如按期履行視為票據債權及其原因債權
    全部清償完畢，如一期不履行，視為票據債權及其原因債權
    全部到期，乙○○及甲○○願意立即連帶給付丙○○上開本
    票所載之票據債權及其利息。」等語，已詳前述。和解書第
    貳項既已明文記載：「前開分期給付之期款，如按期履行視
    為票據債權及其原因債權全部清償完畢，．．．」等語，堪
    認和解書第貳條係針對第壹條被上訴人應分期給付之債權額
    ，於被上訴人按期或不按期履行時之效果所為之約定，而非
    更改第壹條被上訴人應給付 900萬元金額之約定，再參以和
    解書第貳條全文為：「前開分期給付之期款，如按期履行視
    為票據債權及其原因債權全部清償完畢，如一期不履行，視
    為票據債權及其原因債權全部到期，乙○○、甲○○願立即
    連帶給付丙○○上開本票所載之票據債權及其利息」等語，
    依該約定，於被上訴人按期履行時，視為消滅者為票據債權
    及其原因債權，被上訴人未按期履行時，則應立即連帶給付
    者為上開本票所載之票據債權及其利息，均係以票據債權及
    原因債權等語記載，益認兩造就票據原因債權及其原因債權
    之數額係無法達成共識者，若兩造就上開本票 2張之票據債
    權債務金額為 1,700萬元一節並無歧異，儘可在和解書第貳
    條載明：「前開分期給付之期款，如按期履行視為 1,700萬
    元（或票面金額 1,700萬元）全部清償完畢，如一期不履行
    ，視為 1,700萬元全部到期，乙○○、甲○○願立即連帶給
    付丙○○1,700萬元（或上開本票票面金額1,700萬元）」等
    語，而無僅籠統記載為「票據債權及其原因債權」、「上開
    本票所載之票據債權及其利息」等語之理，本院審酌依上開
    和解書約定被上訴人應給付之金額合計為 900萬元，與上訴
    人主張被上訴人積欠之金額1,700萬元，二者相差高達800萬
    元之鉅，兩造若就被上訴人一期不履行時即應給付 1,700萬
    元已有合意，自應在和解書內記載明確以杜爭議，上開和解
    書第貳條既未明文記載被上訴人一期不履行時，應連帶給付
    1,700 萬元等語，自難僅因上開本票二張之票面金額合計為
    1,700 萬元，而遽認和解書第貳條所謂之被上訴人如一期不
    履行，願立即連帶給付上訴人上開本票所載之票據債權及其
    利息係指 1,700萬元而言。況參以上開和解書第參項約定：
    「本和解成立同時，乙○○、甲○○同撤回台灣臺中地方法
    院94年度簡上字第 260號案件之上訴」等語（見原審卷第10
    頁），益見係因兩造已達成和解並確定被上訴人應給付之借
    款數額為 900萬元，被上訴人始會同意撤回上開台中地院94
    年度簡上字第260號民事事件，若被上訴人仍有須給付1,700
    萬元之可能存在，被上訴人應無同意撤回上開事件之理，是
    上訴人主張本件和解書第貳項載明如一期不履行，視為1,70
    0萬元債權全部到期，被上訴人願立即連帶給付1,700萬元本
    息等語，並無可採。
(三)、末查，證人鄧國璽、廖繼鋒雖在本院98年度上易字第85號債
    務人異議之訴事件中證稱略以：上開和解債權之數額應依和
    解書第貳條約定，被上訴人如未按其履行，應回復到台中地
    院94年票字第8048號及94年度票字第8828號之本票債權1,70
    0 萬元等語（見本院98年度上易字第85號民事案卷第45至46
    頁反面）。惟上開和解書並未明確記載被上訴人未按期履行
    時，即應給付 1,700萬元予上訴人，已如前述，其文義既無
    不明之處，自無再據他人之證詞補充推敲其真義之必要，是
    不得據上開證人二人之證詞擴張解釋和解書上所未記載之約
    定。況上開本票記載之票額金額合計為 1,700萬元一節，雖
    為兩造所不爭，堪信為真，惟兩造就上開本票之原因債權究
    為如何一節，既有爭執，被上訴人甲○○並因而提出上訴人
    涉犯重利罪之刑事告訴，被上訴人二人並向台中地院簡易庭
    提出94年度中簡字第1529號確認本票債權不存在之訴（即前
    開台中地院94年度簡上字第 260號事件），是自難僅因上開
    本票票面金額合計為 1,700萬元，即認兩造借款之債權債務
    金額為 1,700萬元，上開證人二人僅為訴訟代理人，並非借
    款之債權債務人本人，對於兩造間之實際借款金額為何等情
    豈會較兩造更為明瞭，兩造對本件票據債權之原因債權金額
    為何尚有爭執，訴訟代理人又如何得確定兩造間債權額即為
    票面金額 1,700萬元，是上開證人二人之詞顯屬其個人臆測
    或誤解之詞，與事實不符，不足採信。是本件上訴人以被上
    訴人未按時履行和解分期條件為由，主張被上訴人積欠之債
    權額應回復為 1,700萬元，並請求被上訴人返還尚未清償之
    欠款11,383,854元，自屬無據，不應准許。
五、綜上所述，本件兩造既因上開和解而確認被上訴人應返還之
    債權金額為900萬元，上訴人自僅得就900萬元之範圍內主張
    權利，而被上訴人已於95年2月16日及同年6月22日各償還10
    0 萬元及560萬元，則被上訴人未清償之借款僅為240萬元，
    被上訴人未於約定期限內清償，其債務全部視為到期，被上
    訴人依約自應連帶給付上訴人上開 240萬元之剩餘票據原因
    債權金額及利息，而上訴人得再請求被上訴人給付者亦僅為
    上開 240萬元欠款。從而，上訴人請求被上訴人連帶給付超
    過 240萬元，及自95年6月22日起至清償日止按年息百分之6
    計算利息部分，自屬無據，不應准許。原審因而就上開不應
    准許部分，為上訴人敗訴判決，核無不合。上訴意旨指摘原
    判決此部分不當，求予廢棄改判，為無理由，應予駁回。
六、本件事證已臻明確，兩造其餘攻擊防禦方法及舉證，經審核
    後認對判決結果不生影響，爰不予一一論述，併予明。
據上論結，本件上訴為無理由，爰依民事訴訟法第449條第1項、
第78條，判決如主文。
中    華    民    國    99    年    2     月    10    日
                民事第六庭    審判長法  官  袁再興
                                    法  官  吳惠郁
                                    法  官  陳賢慧
以上正本係照原本作成。
如對本判決上訴，須於收受判決送達後20日內向本院提出上訴書
狀，其未表明上訴理由者，應於提出上訴後20日內向本院提出上
訴理由書（須按他造人數附具繕本）。
上訴時應提出委任律師為訴訟代理人之委任狀。具有民事訴訟法
第466條之1第1項但書或第2項之情形為訴訟代理人者，另應附具
律師及格證書及釋明委任人與受任人有該條項所定關係之釋明文
書影本。
                                     書記官  吳麗琴
中    華    民    國    99    年    2     月    10    日
                                                      Ｖ

司法院資訊處製作；財團法人民間司法改革基金會備份。
